臺灣高等法院刑事判決　　　　　　 96年度上更(一)字第134號
上　訴　人　甲○○○
即　被　告
選任辯護人　黃青峰律師（法律扶助）
上列上訴人因偽造有價證券等案件，不服臺灣新竹地方法院92年
度訴字第589號，中華民國93年1月20日第一審判決（起訴案號：
臺灣新竹地方法院檢察署92年度偵字第1545號），提起上訴，經
判決後由最高法院發回更審，本院判決如下：
    主  文
原判決撤銷。
甲○○○行使偽造之有價證券，處有期徒刑壹年陸月，緩刑年
。附表所示之本票壹紙沒收。
    事  實
一、甲○○○因積欠丙○○新台幣（下同）五十萬元，為取信丙○○，於民國（下同）91年9月10日明知其所持有之乙○○
    為發票人，票號：CHNO430182號、金額：五十萬元整之本票
    一張（發票日91年9月10日，到期日92年4月30日，下稱系爭
    本票），係偽造之有價證券，仍於同日持之行使交付予丙○○收執，以為前開借款之擔保。因甲○○○自91年12月起不
    支付利息避不見面，丙○○遂於91年12月8日上午8時許持上
    開偽造系爭本票，按票載地址前往新竹縣竹東鎮○○路○段
    73巷28號，向乙○○追索借款利息時，丙○○、乙○○始發
    覺上情。
二、案經乙○○、丙○○訴請新竹縣警察局竹東分局報告臺灣新
    竹地方法院檢察署檢察官偵查起訴。
    理  由
一、訊據被告甲○○○固不否認於上揭時地有持乙○○名義之本
    票向被害人丙○○行使以供借款擔保之事實，惟辯稱略以：
　　「系爭本票係黃哲東偽造，不知道該票是偽造，以為是黃哲
  　東怕他老婆知道，才拿向乙○○借的乙○○名義的票據給我
    去借款，案發後才知道系爭票據是偽造的」等語。
二、經查：
(一)、程序部分：本件公訴意旨原略以：【甲○○○基於為自己不
    法利益之概括犯意，連續於民國84年8月13日、同年9月23日
    ，在新竹縣橫山鄉大肚村某處工地，以「其鄰居乙○○開設
    建設公司、需要現金週轉」之虛偽理由，分別向丙○○借款
    新台幣（下同）二十萬元及三十萬元，致使丙○○均信以為
    真而陷於錯誤，如數交付借款共五十萬元；甲○○○為取信
    於丙○○，復意圖供行使之用，將其所偽刻之「乙○○」印
    章蓋用於本票上，並在本票上偽簽「乙○○」之署名及捺指
    印，以偽造票號：CHNO430182號、金額：五十萬元整之本票
    一張，再於91年9月10日交付予丙○○，以為前開借款之擔
    保，甲○○○因此獲得減免負擔對丙○○債務之財產上不法
    利益。嗣因甲○○○自91年12月起拒不支付利息、且避不見
    面，丙○○遂於同年月8日上午8時許持上開偽造之本票，按
    票載地址前往新竹縣竹東鎮○○路○段73巷28號，向乙○○
    追索上開借款利息時，丙○○、乙○○始發覺上情。因認被
    告甲○○○所為，係犯刑法第201條第1項之偽造有價證券、
    同法第339條第2項之詐欺得利罪嫌。被告偽造「乙○○」之
    印章、印文及署押之行為，均為偽造本票之階段行為，不另
    論罪。又其行使有價證券之行為，應為偽造有價證券行為所
    吸收，只論以偽造有價證券罪。再被告所犯偽造有價證券及
    詐欺得利罪間，有方法結果之牽連關係，請依同法第55 條
    之規定，從較重之偽造有價證券罪處斷。如事實欄所載被告
    偽造之本票一張、偽造之乙○○印章，請依同法第205條、
    第219條宣告沒收】，嗣到庭執行職務之臺灣新竹地方法院
    檢察署檢察官以92年度公訴蒞庭字第4589號補充理由書陳明
    ：【甲○○○因積欠丙○○新台幣（下同）五十萬元，且為
    取信於丙○○，乃意圖供行使之用，於民國91年9月10日將
    其所偽刻之「乙○○」印章蓋用於本票上，並在本票上偽簽
    「乙○○」之署名及捺指印，以偽造票號：CHNO430182號、
    金額：五十萬元整之本票一張，再於同日交付予丙○○收執
    ，以為前開借款之擔保。嗣因甲○○○自同年12月起拒不支
    付利息、且避不見面，丙○○遂於同年月8日上午8時許持上
    開偽造之本票，按票載地址前往新竹縣竹東鎮○○路○段73
    巷28號，向乙○○追索上開借款利息時，丙○○、乙○○始
    發覺上情。案經被害人乙○○、丙○○訴由新竹縣警察局竹
    東分局報告偵辦。原起訴意旨雖另認甲○○○交付上開偽造
    之本票予丙○○以為前開借款之擔保，因此獲得減免負擔對
    丙○○債務之財產上不法利益，故另涉刑法第339條第2項之
    詐欺得利罪嫌，惟因甲○○○交付上開偽造之本票予丙○○
    ，其目的係為前開借款之擔保，並無法因之免除五十萬元之
    主債務，應未因此獲得減免負擔對丙○○債務之財產上不法
    利益，是起訴事實縮減為上開偽造有價證券之部分】。則本
    件審理之範圍，應以到庭執行職務之臺灣新竹地方法院檢察
    署檢察官之92年度公訴蒞庭字第4589號補充理由書所記載者
    為準。
(二)、本件認定事實所引用之本件卷內所有卷證資料（包含人證與
    文書證據、物證等證據），並無證據證明係公務員違背法定
    程序所取得，又本件被告以外之人丙○○、乙○○於審判外
    之陳述，亦無刑事訴訟法第159條之1至之3所規定之不得作
    為證據之情形，且卷內之文書證據，亦無刑事訴訟法第159
    條之4之顯有不可信之情況與不得作為證據之情形，則依刑
    事訴訟法第159條至159條之5之規定，本件認定事實所引用
    之本件卷證所有證據（包含人證與文書證據、物證等證據）
    ，均認為有證據能力，合先敘明。
(三)、被告雖辯稱：「案發後才知道系爭票據是偽造的」等語，然
    查，如附表所示之本票確屬偽造，係由被告交付予丙○○用
    以擔保借款債務，業分據證人丙○○、乙○○先後於警訊、
    偵查、原審、本院指訴綦詳，且被告亦自承：「系爭本票確
    實是我交給丙○○，我知道該本票不是乙○○簽的」等語（
    原審卷第46頁、第48頁），並有如附表所示之偽造本票一紙
    在卷可憑（1545號偵卷第11頁），足認被告此部分自白應可
    採信，是被告行使系爭本票之偽造有價證券犯行應堪認定，
    其所為辯解尚非可取。另證人丙○○、乙○○均未親身見聞
  　被告偽造有價證券之經過，且被告亦否認此部分犯行，是依
    罪證有疑利於被告原則，自不得遽認被告有偽造乙○○印章
    、印與系爭本票之行為。
(四)、被告於警訊、偵查、本院坦承有丙○○借款五十萬元未還，
    雖曾否認交付乙○○之本票為擔保，然於本院已經坦承行使
    交付系爭本票予丙○○，其所陳核與證人丙○○所述相符，
    至於被告於原審稱借款時有告知丙○○是乙○○要借的，而
    於92年1月24日黃哲東死亡（本院卷附法務部戶役政連結作
    業系統黃哲東個人資料）後，被告於原審、本院即改稱：「
    是黃哲東拿乙○○的本票給我去向告訴人丙○○借款，本票
    是黃哲東偽造的」云云，前後所供不一，惟告訴人丙○○則
    稱：「被告借款時說是票據名義人乙○○要借款」云云，告
    訴人乙○○稱：「被告從未跟我說要利用我的名義開立本票
    持向丙○○供借款擔保」等語，為被告所是認，且被害人丙○○、乙○○於91年12月20日向警方報案對被告提出告訴，
    被告於91年12月31日接受警方偵訊時，黃哲東並未死亡，如
    被告所稱是黃哲東持偽造之乙○○本票交付被告委其持向丙○○為借款之擔保，何以當時接受偵訊時不供出此情以供查
    證，而至黃哲東死亡無從查證後，始行供出，殊有違常情，
    顯見被告此部分所稱應不足採，本案應係被告自己向告訴人
    丙○○借款五十萬元未還，乃持其明知為偽造之系爭本票行
    使以為借款之擔保甚明。
(五)、綜上，本件事證明確，被告所辯尚非可採，其犯行洵堪認定
    ，應依法論科。
二、論罪科刑部分：
(一)、按被告行為後，刑法業經修正，並於94年2月2日，經總統以
    華總一義字第09400014901號令公布，且自95年7月1日施行
    ，修正後刑法第2條第1項規定：「行為後法律有變更者，適
    用行為時之法律。但行為後之法律有利於行為人者，適用最
    有利於行為人之法律」（刑法第2條第1項固經修正，惟其僅
    係新、舊法之比較適用原則之宣示性指導原則，並非實體刑
    罰法律，自不生行為後法律變更之比較適用問題，應逕予適
    用修正後之此一規定），則就屬於法律變更（即犯罪成立要
    件及其處罰效果之內容作修正或廢止）部分，自應就有利或
    不利於被告之一切相關情狀，綜合比較定應適用之法律。茲
    就本案應適用法條涉及法律變更部分比較如下：
１、被告所犯刑法第201條第2項之行使偽造有價證券罪，其法定
    最高度罰金刑為併科銀元三千元又依罰金罰鍰提高標準條例
    第1條前段規定應提高十倍，為銀元三萬元即新臺幣九萬元
    ，而依總統於95年6月14日以華總一義字第09500085181號令
    增訂之刑法施行法第1條之1之規定：「中華民國94年1月7日
    刑法修正施行後，刑法分則編所定罰金之貨幣單位為新臺幣
    。94年1月7日刑法修正時，刑法分則編未修正之條文定有罰
    金者，自94年1月7日刑法修正施行後，就其所定數額提高為
    三十倍。但72年6月26日至94年1月7日新增或修正之條文，
    就其所定數額提高為三倍」，則就刑法第201條第2項之行使
    偽造有價證券罪之罰金刑提高三十倍，為新臺幣九萬元，是
    就該罪名最高度罰金刑部分，修正前後並無不同，惟其最低
    度罰金刑依修正前刑法第33條第5款之規定為銀元一元即新
    臺幣三元以上，而修正後刑法第33條第5款則規定為新臺幣
    一千元以上，是以修正前之規定較有利於被告。
２、緩刑犯罪在新法施行前，新法施行後，緩刑之宣告，應適用
    新法第74條之規定（最高法院95年第8次刑事庭會議紀錄）
    。
３、綜合比較結果，揆諸前開說明，就上開法律應依修正後刑法
    第2條第1項規定，罰金部分適用修正前即行為時之法律，緩
    刑宣告部分適用新法第74條之規定。
(二)、核被告甲○○○所為，係犯修正前刑法第201條第2項之行使
    偽造有價證券罪。被告行使偽造有價證券，其效用即為非法
    取得他人財物，亦不成立詐欺罪（31年上字第1918號判例）
    。公訴意旨認被告所為因此獲得減免其負擔對丙○○債務之
    財產上不法利益，另犯有刑法第339條第2項之詐欺得利罪嫌
    云云，尚有誤會，惟此部分業經蒞庭檢察官於原審93年1月8
    日審理程序時及以臺灣新竹地方法院檢察署檢察官92年度公
    訴蒞庭字第4589號補充理由書，縮減起訴法條為刑法第201
    條，且因認起訴書所論列之詐欺罪與偽造有價證券罪有牽連
    犯裁判上一罪之關係，而不另為撤回起訴之表示，併予敘明
    。
(二)、原審對被告論罪科刑固非無見，惟查：、除刑事訴訟法有
    特別規定外，已受請求之事項未予判決，或未受請求之事項
    予以判決者，其判決當然為違背法令，同法第379條第12款
    定有明文。本件檢察官於起訴書犯罪事實欄僅指：被告為取
    信於丙○○而意圖供行使之用，偽造如原判決附表所示之本
    票一張。乃原判決對未經起訴之被告另偽造如原判決事實欄
    所載另六張本票，涉犯刑法第201條第1項之偽造有價證券罪
    部分，併予審判，卻未說明何以得併予審判之理由，難謂無
    判決不備理由之違誤，、犯罪事實應依證據認定，所謂證
    據，係指合法之積極證據，就犯罪事實能為具體之證明者而
    言；且有罪之判決書，應於理由內記載認定犯罪事實所憑之
    證據及其認定之理由，否則即有理由不備之違法。原審判決
    認定被告偽造如原審判決事實欄所載之七張本票，除於理由
    欄論述說明被告偽造如原審判決附表所載之一張本票，其所
    依憑之證據及理由外，就其認定上訴人另偽造如原判決事實
    欄所載之其餘六張本票，並未論述說明其所依憑之證據及理
    由為何，而逕以被告就相關情節前後辯解不一，即予推論被
    告另偽造前揭六張本票，其理由欠備，尚有未合。、證人
    、鑑定人依法應具結而未具結者，其證言或鑑定意見，不得
    作為證據，刑事訴訟法第158條之3定有明文。又被害人乃被
    告以外之人，本質上屬於證人，其陳述被害經過，亦應依人
    證之法定偵查、審判程序具結，方得作為證據。原判決認定
    上訴人有前揭犯行，係依憑被害人丙○○、乙○○分別於檢
    察官偵查及原審準備程序中指訴甚詳，為其主要論據之一。
    然稽諸丙○○、乙○○分別於檢察官偵查及原審準備程序中
    ，多次陳述彼等被害等相關經過均未經具結（偵卷第22至26
    頁、第34至35頁）。原審判決採丙○○、乙○○分別於檢察
    官偵查供述各情，為認定被告有前揭犯行之主要證據，尚有
    未合。、刑事訴訟法第159條第1項規定：被告以外之人於
    審判外之言詞或書面陳述，除法律有規定者外，不得作為證
    據。其立法本旨係以證人於審判外之言詞或書面陳述，屬於
    傳聞證據，此項證據，當事人無從直接對於原供述者加以詰
    問，以擔保其真實性，法院亦無從直接接觸證人而審酌其證
    言之憑信性，違背直接審理及言詞審理之原則，故除具有必
    要性及信用性情況之除外者外，原則上不認其有容許性，自
    不具證據能力。至所謂具有必要性及信用性情況者，例如刑
    事訴訟法第159條之1至第159條之5及第206條等情形，仍例
    外認其有證據能力，惟應於判決理由說明。原審判決認定被
    告有前揭犯行，係依憑丙○○、乙○○於警詢及檢察官偵查
    供述各情，為其主要論據之一。原審判決未說明丙○○、乙○○於警詢及檢察官偵查供述各情，是否有刑事訴訟159 條
    之1至第159條之3、第159條之5等，例外得認彼等供述為有
    證據能力之情形，而逕以丙○○、乙○○於警詢及檢察官偵
    查中供述各情，為不利上訴認定之主要論據，其理由欠備，
    尚有未合。、偽造之有價證券及印章，不問屬於犯人與否
    均應宣告沒收，此觀刑法第205條、第219條規定甚明。且該
    條規定係採義務沒收主義，法院就此偽造之印章，無審酌餘
    地，除能證明已滅失外，不問屬於犯人與否，或有無查扣，
    均應予及收。原審判決理由欄雖說明其餘偽造之本票六張及
    偽造之乙○○印章一枚，因未扣案且已滅失，為免將來執行
    困難，爰不為沒收之諭知等情，然原判決說明上開物品已滅
    失，卻未論述其所依憑之證據及理由為何，其理由欠備，尚
    有未洽（最高法院96年度台上字第450號判決要旨參照）。
    以上原審判決疏未詳查容有未妥，是被告上訴意旨否認犯罪
    ，指摘原判決不當，雖無理由，惟原審判決既有可議，自應
    將原審判決予以撤銷改判。
(三)、爰審酌被告與被害人間有金錢借貸往來，竟行使偽造乙○○
    名義為發票人之本票，推諉票款責任於乙○○，惟該本票未
    流通於市面，尚未造成經濟重大危害，及犯罪所生之危害與
    被告已經清償債務五十萬元（本院上訴卷第23頁）之態度等
    一切情狀，量處有期徒刑壹年陸月。被告前未曾受有期徒刑
    以上刑之宣告，此有臺灣高等法院檢察署刑案記錄簡覆表
　　在卷可查，其因一時失慮致有上開犯行其經此刑之宣告後當
  　知所惕勉自勵信無再犯之虞，且其已經清償丙○○之債務，
    並據丙○○陳稱原諒被告（本院96年4月3日筆錄），又被告
    需照顧家計，每次開庭均攜帶照料之稚幼孩童到庭，短期有
    期徒刑之執行顯然礙及其家計，因認本件之宣告刑以暫不執
    行為適當，爰併予宣告緩刑三年以鼓勵向上，並期自新。如
    附表所示之偽造本票一紙，不問屬於被告與否，應依刑法第
    205條之規定，宣告沒收。
三、不另為無罪諭知部分：
(一)、公訴意旨另以：甲○○○基於為自己不法利益之概括犯意，
    連續於民國84年8月13日、9月23日，在新竹縣橫山鄉大肚村
    某處工地，以「其鄰居乙○○開設建設公司、需要現金週轉
    」之虛偽理由，分別向丙○○借款新台幣（下同）二十萬元
    及三十萬元，致使丙○○均信以為真而陷於錯誤，如數交付
    借款共五十萬元，甲○○○為取信於丙○○，復意圖供行使
    之用，將其所偽刻之「乙○○」印章蓋用於本票上，並在本
    票上偽簽「乙○○」之署名及捺指印，以偽造票號：CHNO43
    0182號、金額：五十萬元整之本票一張（發票日91年9月10
    日，到期日92年4月30日，下稱系爭本票），再於91年9月10
    日交付予丙○○，以為前開借款之擔保。甲○○○因而獲得
    減免負擔對丙○○債務之財產上不法利益嗣因甲○○○自91
    年12月起拒不支付利息、且避不見面，丙○○遂於同年月8
    日上午8時許持上開偽造之系爭本票，按票載地址前往新竹
    縣竹東鎮○○路○段73巷28號，向乙○○追索上開借款利息
    時，丙○○、乙○○始發覺上情。因認甲○○○所為係犯刑
    法第201條第1項之偽造有價證券、第339條第2項之詐欺得利
    罪，甲○○○偽造「乙○○」印章、印文及署押之行為，均
    為偽造本票之階段行為，不另論罪，其行使有價證券之行為
    ，應為偽造有價證券行為所吸收，只論以偽造有價證券罪，
    被告犯偽造有價證券及詐欺得利罪間，有方法結果之牽連關
    係，應依刑法第55條之規定，從較重之偽造有價證券罪處斷
    ，偽造之印章、本票應依刑法第205條、第219條宣告沒收等
    語。
(二)、按犯罪事實應依證據認定之，無證據不得認定其犯罪事實；
    又不能證明被告犯罪者，應諭知無罪之判決，刑事訴訟法第
    154條第2項、第301條第1項分別定有明文。復按告訴人之告
    訴，本以使被告受刑事訴追為目的，故其陳述是否與事實相
    符，自應調查其他證據，以資審認，苟其所為攻擊之詞，尚
    有瑕疵，則在此瑕疵未予究明以前，即不能遽採為斷罪之基
    礎（69年度臺上字第1531號判決參照）。再認定被告有罪之
    事實，應憑證據，如未能發現相當之證據，或證據不足以證
    明，自不能以推測或擬制之方法，以為裁判之基礎；且認定
    事實所憑之證據，其為訴訟上之證明，須達於通常一般人均
    不致有懷疑，而得確信其為事實之程度者，始得據為有罪之
    認定，倘其證明尚未達到此一程度而有合理之懷疑存在時，
    尚難為有罪之認定基礎；另苟積極證據不足以為不利於被告
    事實之認定，即應為有利於被告之認定，更不必有何有利之
    證據（30年上字第816號、40年臺上字第86號、76年臺上字
    第4986號判例參照）。且證人之證言固非不得做為認定被告
    犯罪事實之證據，惟須此項證言無瑕疵可指，且與事實相符
    者，始足當之，苟證人之證言有瑕疵時，即不得做為不利被
    告認定之唯一依據。為貫徹無罪推定原則，檢察官對於被告
    之犯罪事實，應負實質舉證責任。刑事訴訟法修正後第161
    條（下稱本法第161條）第1項規定「檢察官就被告犯罪事實
    ，應負舉證責任，並指出證明之方法」，明訂檢察官舉證責
    任之內涵，除應盡「提出證據」之形式舉證責任（參照本法
    修正前增訂第163條之立法理由謂「如認檢察官有舉證責任
    ，但其舉證，仍以使法院得有合理的可疑之程度為已足，如
    檢察官提出之證據，已足使法院得有合理的可疑，其形式的
    舉證責任已盡」）外，尚應「指出其證明之方法」，用以說
    服法院，使法官「確信」被告犯罪構成事實之存在。此「指
    出其證明之方法」，應包括指出調查之途徑，與待證事實之
    關聯及證據之證明力等事項。同條第2、3、4項，乃新增法
    院對起訴之審查機制及裁定駁回起訴之效力，以有效督促檢
    察官善盡實質舉證責任，藉免濫行起訴。刑事訴訟法修正後
    第163條釐訂法院與檢察官調查證據責任之分際，一方面揭
    櫫當事人調查證據主導權之大原則，並充分保障當事人於調
    查證據時，訊問證人、鑑定人或被告之權利（同條第1項）
    ；另一方面例外規定法院得及應依職權調查證據之補充性，
    必待當事人舉證不足時，法院始自動依職權介入調查，以發
    見真實（同條第2項）；再增訂法院依職權調查證據前，應
    踐行令當事人陳述意見之程序（同條第3項），以貫徹尊重
    當事人查證之主導意見，確保法院補充介入之超然、中立。
(三)、公訴意旨認被告甲○○○除前述認定之行使偽造有價證券罪
    以外，尚犯偽造乙○○之印章、印文，乙○○名義之系爭本
    票與詐欺得利罪，關於詐欺得利罪部分，前已敘及經蒞庭檢
    察官於原審93年1月8日審理程序時及以臺灣新竹地方法院檢
    察署檢察官92年度公訴蒞庭字第4589號補充理由書，縮減起
    訴法條為刑法第201條，且因認起訴書所論列之詐欺罪與偽
    造有價證券罪有牽連犯裁判上一罪之關係，而不另為撤回起
    訴之表示。至於公訴意旨認為被告甲○○○尚犯偽造乙○○
    之印章、印文，乙○○名義之系爭本票部分，所舉之證據即
    甲○○○供述，僅為行使交付系爭本票，而所舉之證據即告
    訴人丙○○之指訴僅為借款予被告、收受系爭本票、不認識
    乙○○等情，而告訴人乙○○之指訴僅為不認識丙○○、被
    冒名開立系爭本票，是無從以以上證據認定被告偽造乙○○
    之印章、印文，乙○○名義之系爭本本票。
(四)、公訴意旨雖以測謊鑑定報告為依據，且被告經法務部調查局
    測謊鑑定有關被告稱：「(一)、其未開乙○○之支票；(二)、其
    未刻乙○○之印章，上述問題經測試呈情緒波動之反應，研
    判有說謊」，固有法務部調查局92年6月16日調科參字第092
    00194060號測謊報告書一紙附卷可稽（1545號偵卷第44頁）
    ，雖被告未通過測謊測試，惟刑事訴訟採職權調查主義，鑑
    定報告祇為形成法院心證之資料，對於法院之審判並無拘束
    力，故待證事項雖經鑑定，法院仍應本於職權予以調查，以
    期發見事實之真相，不得僅以鑑定報告作為判決之唯一依據
    （最高法院57年度台上字第3399號判例）。鑑定人之鑑定，
    雖足為證據資料之一種，但鑑定報告顯有疑義時，審理事實
    之法院，仍應調查其他必要之證據，以資認定，不得專憑不
    實不盡之鑑定報告，作為判決之唯一證據（最高法院40年度
    台上字第71號判例）。測謊鑑定，係依一般人在說謊時，會
    產生遲疑、緊張、恐懼、不安等心理波動現象，乃以科學方
    法，由鑑定人利用測謊儀器，將受測者之上開情緒波動反應
    情形加以紀錄，用以分析判斷受測者之供述是否違反其內心
    之真意而屬虛偽不實。故測謊鑑定，倘鑑定人具備專業之知
    識技能，復基於保障緘默權而事先獲得受測者之同意，所使
    用之測謊儀器及其測試之問題與方法又具專業可靠性時，該
    測謊結果，如就有利之供述，經鑑定人分析判斷有不實之情
    緒波動反應，依補強性法則，雖不得作為有罪判決之唯一證
    據，但非無證據能力，仍得供裁判之佐證，其證明力如何，
    事實審法院有自由判斷之職權；反之，若其有利之供述，經
    鑑定並無任何虛偽供述之情緒波動反應，又無其他合法之積
    極證據足以證明該部分之犯罪事實時，即可印證其真實性，
    非不得為有利於受測者之認定（最高法院88年度台上字第29
    36號判決）。故測謊鑑定並非如指紋或DNA鑑定之精確，因
    其係以測謊器紀錄受測者在回答問題之生理狀態諸如血壓、
    脈搏、呼吸等狀況，來判斷受測者是否說謊，即測謊鑑定可
    能因受測者斯時心神狀況、現場環境及外在氣氛等諸多因素
    致受測時無法排除各項影響因素單純作答，此問題迭經臨床
    討論在案，易言之，其正確性存有爭議，尚不足為被告犯罪
    或不利之認定依據，況「測謊鑑定，形式上須符合測謊基本
　　要件，且必實質上符合待證事實需求，始生測謊實體價值之
  　判斷而定得否賦予證明力。故測謊程序形式要件之檢驗，包
    含：須受測人同意配合、依賴施測人員之技術與經驗、測謊
    儀器須良好且運作正常、受測人身心及意識狀態須正常等項
    。茍測謊程序形式上之要件有所欠缺，即足以動搖測謊整體
    結構而影響測謊結果之實質。又刑事訴訟法第206條第1項規
    定：鑑定之經過及其結果，應命鑑定人以言詞或書面報告；
    又法院或檢察官囑託相當之機關鑑定，準用第206條第1項之
    規定，同法第208條亦有明文規定。是鑑定報告書之內容應
    包括鑑定經過及其結果，法院囑託鑑定機關為測謊檢查時，
    受囑託之鑑定機關不應僅將鑑定結果函覆，並應將鑑定經過
    一併載明於測謊之鑑定報告書中，若鑑定報告書僅簡略記載
    檢查結果而未載明檢查經過，既與法定記載要件不符，法院
    自應命受囑託機關補正，必要時並得通知實施鑑定之人以言
    詞報告或說明，否則，此種欠缺法定要件之鑑定報告不具備
    證據資格，自無證據能力可言（94年度台上字第7135號）」
    ，本件法務部調查局對被告所作之測謊鑑定報告，並未記載
  　測謊程序形式要件之：受測人同意配合、依賴施測人員之技
    術與經驗、測謊儀器須良好且運作正常、受測人身心及意識
    狀態須正常等項。且未記載鑑定之經過及其結果，而屬於無
    從補正之狀態，是被告前開測謊雖有情緒波動反應，惟基上
    說明，該測謊鑑定因不具備證據能力，即不足為不利於被告
    （偽造乙○○印章、本票）認定之依據。
(五)、公訴意旨雖另以法務部調查局筆跡鑑定通知書為依據，然系
    爭本票究係由何人所偽造，經臺灣新竹地方法院檢察署檢送
    乙○○、甲○○○名義之本票正本（NO430182、663665）各
    一份，告訴人丙○○、乙○○、被告甲○○○三人於92年5
    月14日當庭橫式書寫系爭資料上字跡五遍之筆跡資料及92年
    4月3日當庭書寫之字跡三十遍筆跡資料。乙○○、甲○○○
    二人於平日所書與系爭字跡相關筆劃之筆跡資料原本多件。
    函請法務部調查局鑑定前開乙○○名義之系爭待證本票為乙○○或甲○○○所開立？依送鑑資料：「一、票號NO430182
    之本票乙張；其上伍拾萬元整字跡編為甲１類鑑定資料、乙○○簽名及住址字跡編為甲２類鑑定資料。二、甲○○○庭
    寫字跡貳份、票號NO663665之本票乙張、簽帳單、匯款申請
    書、送貨單共十八張、記事本乙本；其上字跡編為乙類鑑定
    資料。三、丙○○庭寫字跡貳份；其上字跡編為丙類鑑定資
    料。四、乙○○庭寫字跡貳份、取款憑條乙份、信用卡申請
    書乙份、印鑑卡申請書乙份、合約單乙份、臺灣企銀約定書
    乙份、中華電信行動電話申請書乙份；其上字跡編為丁類鑑
    定資料」。經鑑定結果：「一、甲１、甲２類筆跡與丙、丁
    類筆跡不同。二、甲１、甲２類筆跡與乙類筆跡有部分筆劃
    特徵相似，惟依現有資料仍不足供確認」，有法務部調查局
    92年6月11日調科貳字第09200174110號鑑定通知書乙份附卷
    可參（見1545號偵卷第41頁），且經臺灣新竹地方法院檢察
    署再檢送告訴人丙○○於平日所書與系爭字跡相關筆劃之筆
    跡資料原本多件，及檢送乙○○、甲○○○名義之本票正本
    （NO430182、663665）各一份，被告甲○○○三人於92年5
    月14日當庭橫式書寫系爭資料上字跡五遍之筆跡資料及92年
    4月3日、6月27日當庭書寫之字跡三十遍筆跡資料。甲○○○（92年5月14日、6月27日庭呈）於平日所書與系爭字跡相
    關筆劃之筆跡資料原本多件。再次函請鑑定前開乙○○名義
    之系爭待證本票為乙○○或甲○○○所開立？經鑑定結果認
    定：「所補送之丙○○筆跡並不影響原鑑定結果」、「再次
    提供參對之甲○○○平日親書字樣中仍欠缺與系爭字跡相關
    筆劃者，故難認定」，亦有法務部調查局92年6月24日調科
    貳字第09200192080號、92年7月17日調科貳字第0920022875
    0號函二份附卷可憑（1545號偵卷第52頁、第53頁），可知
    扣案如附表所示本票上之書寫字跡雖與被告書寫字跡有部分
    筆劃特徵相似，惟尚難遽認為係被告所書寫，故系爭本票自
    不得因此即推認係被告所偽造。
(五)、又送鑑本票上署名乙○○簽名處之指尖指紋一枚因模糊不清
    、紋線不清、特徵點不足，無法比對，有內政部警政署刑事
    警察局92年3月6日刑紋字第0920035842號、93年3月22日刑
    紋字第0930058917號鑑驗書在卷可稽（1545號偵卷第15頁）
    ，足證扣案如附表所示本票其上指印無法經由科學儀器鑑定
    判斷係何人所按捺，亦不得依此為被告不利之認定。
(六)、此外，復查無其他積極證據足以證明被告偽造乙○○之印章
    、印文與偽造系爭本票，原應諭知被告此部分無罪，然公訴
    意旨認為被告此部分之犯行與前述論罪科刑之行使偽造有價
    證券行為，係「偽造乙○○印章、印文及署押之行為，均為
    偽造本票之階段行為，不另論罪，其行使有價證券之行為，
    應為偽造有價證券行為所吸收，只論以偽造有價證券罪」，
    是就此部分爰不另為無罪之諭知。
據上論斷，應依刑事訴訟法第369條第1項前段、第364條、第299
條第1項前段，刑法第2條第1項、第201條第2項（修正前）、第2
05條，第74條第1項第1款，罰金罰鍰提高標準條例第1條前段，
判決如主文。
本案經檢察官劉文水到庭執行職務。
中　　華　　民　　國　　96　　年　　4 　　月　　17　　日
　　　　　　　　　刑事第十二庭  審判長法　官   蔡永昌
　　　　　　　　　　　　　　　　　　  法　官   陳榮和
　　　　　　　　　　　　　　　　　　  法　官   施俊堯
以上正本證明與原本無異。
如不服本判決，應於收受送達後十日內向本院提出上訴書狀，其
未敘述上訴之理由者並得於提起上訴後十日內向本院補提理由書
（均須按他造當事人之人數附繕本）。
                                      書記官   孫佩琳
中　　華　　民　　國　　96　　年　　4 　　月　　17　　日
附表：
┌──┬────────┬───┬────┬──────┬──────┐
│編號│票據號碼        │發票人│金額    │發票日      │到期日      │
├──┼────────┼───┼────┼──────┼──────┤
│一  │ＣＨ四三○一八二│乙○○│五十萬元│９１０９１０│９２０４３０│
└──┴────────┴───┴────┴──────┴──────┘
附錄：本案論罪科刑法條全文
中華民國刑法第201條
意圖供行使之用，而偽造、變造公債票、公司股票或其他有價證券者，處
三年以上十年以下有期徒刑，得併科三千元以下罰金。
行使偽造、變造之公債票、公司股票或其他有價證券，或意圖供行使之用
，而收集或交付於人者，處一年以上七年以下有期徒刑，得併科三千元以
下罰金。
中華民國刑法第205條
偽造、變造之有價證券、郵票、印花稅票、信用卡、金融卡、儲值卡或其
他相類作為提款、簽帳、轉帳或支付工具之電磁紀錄物及前條之器械原料
及電磁紀錄，不問屬於犯人與否，沒收之。
